【裁判字號】    97,台上,521
【裁判日期】    970131
【裁判案由】    恐嚇取財
【裁判全文】
最高法院刑事判決              九十七年度台上字第五二一號
上  訴  人  甲○○
            乙○○
共      同
選任辯護人  邱聰安律師
上列上訴人等因恐嚇取財案件，不服台灣高等法院花蓮分院中華
民國九十六年八月三十一日第二審更審判決（九十六年度重上更
(五)字第八號，起訴案號：台灣台東地方法院檢察署八十六年度偵
字第一一二三號），提起上訴，本院判決如下：
    主  文
原判決撤銷，發回台灣高等法院花蓮分院。
    理  由
本件原判決撤銷第一審論處上訴人甲○○共同意圖為自己不法之
所有，以恐嚇使人將本人之物交付罪刑部分，及諭知上訴人乙○
○無罪部分之判決，改判依牽連犯規定從一重論處上訴人等共同
意圖為自己不法之所有，以恐嚇使人將本人之物交付罪刑，固非
無見。
惟按民國九十二年一月十四日修正通過之刑事訴訟法（下稱修正
刑事訴訟法），係採改良式當事人進行主義，以直接審理及言詞
審理為原則，並以調查證據為其審判核心，關於證人、鑑定人之
調查、詰問，乃當事人間攻擊、防禦最重要之法庭活動，亦為法
院形成心證之所繫，除依該法第二百七十六條第一項規定，法院
預料證人不能於審判期日到場，得於準備程序訊問之外，均應於
審判期日踐行其直接調查程序，否則即違反直接審理原則及言詞
審理原則（本院九十三年台上字第二０三三號判例參照）。又各
級法院於修正刑事訴訟法施行前，就可得為證據之證據資料，已
依法定程序調查者，依刑事訴訟法施行法第七條之三但書規定，
其效力不因修正刑事訴訟法之施行而受影響；此所謂「依法定程
序調查」，係指事實審法院依修正前之刑事訴訟法所規定之審理
原則（如直接審理、言詞辯論、公開審判等原則）及所定各種證
據之調查方式，踐行調查之程序；如對於證人之調查，應依法使
其到場，告以具結之義務及偽證之處罰，命其具結，接受當事人
詰問或審判長訊問，據實陳述，並由當事人及辯護人等就詰問、
訊問之結果，互為辯論，使法院形成心證（司法院釋字第五八二
號解釋理由及修正前刑事訴訟法第一百六十六條參照），不得僅
止於提示證人之詢問或訊問筆錄或告以要旨，由被告對該筆錄內
容為承認或否認之答辯，否則其所踐行之調查程序，即侵害當事
人對證人之詰問權，並有害實體真實之發現，自難謂為合法。而
被害人、告訴人為被告以外之人，其等於被告之案件，本質上屬
於證人，如以其等為證據方法，應依前述人證調查程序調查之。
卷查：檢察官於偵查中，就上訴人等之案件，於八十六年三月一
日傳喚被害人丙○○到場訊問調查，並未告以具結之義務、偽證
之處罰並命其具結，且未傳喚被告到場，至於丙○○於八十五年
十二月十六日之具結，係就蕭登標之案件到場作證時所為，其具
結之效力尚不及於丙○○於本件偵查中所為證言；另於八十五年
十二月十九日傳喚證人呂坤源、八十六年三月一日傳喚證人呂旭
峰到場訊問調查，雖曾命其等簽署證人結文，但未告以具結之義
務、偽證之處罰，均不生具結效力（見八十五年度偵字第七五五
五號卷第一一九頁至第一二二頁、第一二八頁至第一三二頁、第
一三九頁至第一五三頁）。第一審法院並未對證人曾碧珠、楊榮
發、莊玉梅、呂坤源、林麗娜為任何調查；對被害人丙○○及證
人呂旭峰之調查，係於八十六年五月八日調查期日傳喚到場訊問
，並命呂旭峰簽署證人結文，但並未命丙○○具結，亦未對丙○
○、呂旭峰告以具結之義務及偽證之處罰，且未傳喚被告或通知
其辯護人到場，於八十六年九月五日審判期日，復未向上訴人等
提示該訊問筆錄及丙○○、呂旭峰於警詢、檢察官偵查時之陳述
筆錄（見第一審卷第五六頁至第六０頁、第一五三頁至第一五七
頁）。原審對丙○○之調查，於本院第一次判決發回前，僅於八
十七年三月十八日調查期日傳喚到場，告以具結之義務及偽證之
處罰，並命其具結陳述，再於八十七年四月一日及八十七年七月
二十九日審判期日向上訴人等提示丙○○（於警詢及偵審中）之
陳述筆錄並告以要旨，但於前述調查期日，並未傳喚上訴人等或
通知其辯護人到場；對於曾碧珠、楊榮發、莊玉梅、呂旭峰之調
查，僅於審判期日向上訴人等提示其等先前於法務部調查局嘉義
縣調查站（下稱嘉義縣調查站）或警詢或偵審中之陳述筆錄或告
以要旨，對呂坤源、林麗娜則未為任何調查（見原審上重訴卷第
九０頁、第一０二頁至第一０五頁、第一二一頁至第一二八頁、
第一六三頁至第一六九頁）。本院第一次判決發回更審時，原審
對丙○○之調查，係囑託台灣嘉義地方法院（下稱嘉義地院）於
九十年一月三十一日訊問，再於九十年三月二十日審判期日向上
訴人等提示丙○○（於警詢及偵審中）之陳述筆錄並告以要旨，
但嘉義地院受託訊問時並未傳喚上訴人等或通知其辯護人到場；
對曾碧珠、楊榮發、莊玉梅、呂旭峰、呂坤源之調查，僅於審判
期日向當事人提示其等先前於嘉義縣調查站或警詢或偵審中之陳
述筆錄並告以要旨，對林麗娜則未為任何調查（見原審更(一)卷第
六六頁至第七０頁、第九一頁至第九八頁）。本院第二次判決發
回更審時，原審對丙○○、曾碧珠、楊榮發、莊玉梅、呂旭峰、
呂坤源之調查，僅於九十三年四月十六日審判期日向當事人提示
該等證人先前於嘉義縣調查站或警詢或偵審中之陳述筆錄並告以
要旨，對林麗娜則未為任何調查（見原審更(二)卷第七七頁至第八
七頁）。本院第三次判決發回更審時，原審係於九十三年十月十
九日準備程序，傳喚丙○○到場訊問，並由上訴人等之辯護人及
檢察官詰問，但並未告以具結之義務及偽證之處罰並命具結陳述
，且依卷內訴訟資料，丙○○似無於審判期日不能到場之情形，
九十四年四月二十七日審判期日，僅向當事人提示丙○○（於警
詢及偵審中）之陳述筆錄並告以要旨；另對曾碧珠、莊玉梅、呂
旭峰、呂坤源之調查，僅於審判期日向當事人提示該等證人之先
前於嘉義縣調查站或警詢或偵審中之陳述筆錄並告以要旨，對林
麗娜、楊榮發則未為任何調查（見原審更(三)卷第三九頁至第四二
頁、第一七二頁至第一七九頁）。本院第四次判決發回更審時，
原審對丙○○、曾碧珠、楊榮發、莊玉梅、呂旭峰、呂坤源之調
查，僅於九十五年五月十七日審判期日向當事人提示該等證人先
前於嘉義縣調查站或警詢或偵審中之陳述筆錄並告以要旨，對林
麗娜則未為任何調查（見原審更(四)卷第一０四頁至第一一０頁）
。本院第五次判決發回更審時，原審對丙○○、曾碧珠、楊榮發
、莊玉梅、呂旭峰、呂坤源之調查，僅於九十六年七月二十五日
審判期日向當事人提示該等證人先前於嘉義縣調查站或警詢及偵
審中之陳述筆錄並告以要旨，對於林麗娜則未為任何調查（見原
審更(五)卷第八三頁至第八九頁）。是第一審及原審於修正刑事訴
訟法施行前（本院第二次判決發回前），就丙○○、曾碧珠、楊
榮發、莊玉梅、呂旭峰、呂坤源、林麗娜之調查，既僅傳喚到場
作證，而未合法命具結，或未傳喚到場，而僅向上訴人等提示其
於嘉義縣調查站或警詢或偵查中之陳述筆錄或告以要旨，或未為
任何訊問或向當事人提示其先前之陳述筆錄，且均未使上訴人等
或其辯護人有行使詰問權之機會，自不符刑事訴訟法修正施行前
所規定人證調查程序，難謂於修正刑事訴訟法施行前已依法定程
序調查，尚無刑事訴訟法施行法第七條之三但書規定之適用；又
原審於修正刑事訴訟法施行後（即本院第二次判決發回以後），
就證人丙○○、曾碧珠、楊榮發、莊玉梅、呂旭峰、呂坤源、林
麗娜等人之調查，或未依法定程序，傳喚該等證人到場具結陳述
，並接受當事人之詰問，而僅於審判期日向當事人提示其等先前
於嘉義縣調查站或警詢或偵審中之陳述筆錄或告以要旨，或無不
能於審判期日到場之情形，而竟由受命法官於準備程序中為訊問
調查，且未命具結，或未為任何傳喚訊問或提示其先前之陳述筆
錄，則其於修正刑事訴訟法施行後就前述證人之調查，其所踐行
者，亦不符修正刑事訴訟法所規定之人證調查程序，同難謂已依
修正刑事訴訟法所規定程序為合法調查。則原判決以前述證人之
陳述在修正刑事訴訟法施行前或後，已經合法調查，均具證據能
力為由，而採用丙○○於警詢及偵審中之陳述，與丙○○、林麗
娜於嘉義地院八十六年度訴字第七二八號案件審理中之證言，以
及曾碧珠、楊榮發、莊玉梅、呂旭峰、呂坤源等人於嘉義縣調查
站或警詢或偵審中之陳述，作為認定甲○○或乙○○犯罪事實之
判斷依據，即有違刑事訴訟法第一百五十五條第二項之規定，難
謂非違法。上訴意旨執以指摘原判決違背法令，非無理由，應認
原判決仍有撤銷發回更審之原因。本件原判決雖依修正前刑法第
五十五條之牽連犯規定從不得上訴第三審之恐嚇取財罪處斷，惟
其牽連之妨害自由罪（刑法第三百零二條第一項），原得上訴，
而牽連犯罪之上訴又不可分，則對於該恐嚇取財罪，亦應認為得
上訴於第三審，附予敘明。
據上論結，應依刑事訴訟法第三百九十七條、第四百零一條，判
決如主文。
中    華    民    國  九十七  年    一    月  三十一  日
                      最高法院刑事第九庭
                          審判長法官  謝  俊  雄
                                法官  陳  世  雄
                                法官  魏  新  和
                                法官  吳  信  銘
                                法官  徐  文  亮
      本件正本證明與原本無異
                                      書  記  官
中    華    民    國  九十七  年    二    月    四    日
                                                      Ｅ


司法院資訊處製作；財團法人民間司法改革基金會備份。
